臺灣臺北地方法院民事判決　　　　　　　 94年度建字第344號
原　　　告　乙○○
即反訴被告
被　　　告　丙○○
即反訴原告
訴訟代理人　徐秀蘭律師
上列當事人間給付工程款事件，本院於九十六年六月二十一日言
詞辯論終結，判決如下：
    主  文
被告應給付原告新台幣陸拾伍萬壹仟佰壹拾元，及自民國九
十四年十月二十七日起至清償日止，按年息百分之五計算之利息
。
原告其餘之訴駁回。
訴訟費用由被告負擔十分之七，餘由原告負擔。
反訴原告之反訴駁回。
反訴訴訟費用由反訴原告負擔。
    事實及理由
甲、本訴方面：
一、按訴狀送達後，原告不得將原訴變更或追加他訴，但請求之
    基礎事實同一者、擴張或減縮應受判決事項之聲明者、不甚
    礙被告之防禦及訴訟之終結者，不在此限，民事訴訟法第
    255條第1項第2、3、7款定有明文。本件原告起訴聲明：「
    被告應給付原告新台幣（下同）92萬2,390元，及自民國（
    下同）94年4月20日起至清償日止，按年息百分之5計算之利
    息。」，嗣於96年6月21日變更訴之聲明為：「被告應給付
    原告90萬1,435元，及自起訴狀繕本送達翌日起至清償日止
    ，按年息百分之5計算之利息」，核其訴之變更與上開規定
    相符，應予准許，合先敘明。
二、原告起訴主張：兩造於94年間訂定工程合約（下爭系爭契約
    ），由被告將其坐落台北市○○○路○段248巷29號5樓之2住
    宅裝潢交由原告承作，約定施工日期為94年1月11日至94年3
    月20日止，工程總價經議價後為257萬元，約定付款方式為
    ：雙方簽訂合約時，被告應給付總工程款30%；第二期工程
    完工時，被告給付總工程款30%；第三期俟工程完工驗收後
    ，被告應給付總工程款30%；驗收完畢並搬入1個月後再給付
    尾款10%，惟被告已於4、5月間搬入該址，除給付第一期工
    程款771,000元、第二期工程款770,000元外，尚有第四期工
    程款及尾款未付。又本件有追加工程款179,460元，追減工
    程款101,025元，再扣掉原工程合約未施作之部分206,000元
    ，則被告尚積欠901,435元。被告雖辯稱本件有遲延及瑕疵
    存在，然因為被告於2月間又將鋁門窗重作、發包給別人，
    導致其無法施作，且本件尚有其他追加工程，因此工程才會
    延到4月10日完工，況被告早已入住，其並無遲延完工情事
    。又本件工程均依約完成，未完成部分亦已自願扣款，且並
    無瑕疵存在，故被告主張瑕疵請求減少報酬云云，並無理由
    等語。並聲明：被告應給付原告90萬1,435元，及自起訴狀
    繕本送達之日起至清償日止，按年息百分之5計算之利息。
三、被告則以下列等語資為抗辯：
  (一)兩造約定第三期款於驗收完畢時付30%；驗收完畢並搬入1個
    月後再給付尾款10%，今原告主張被告應給付剩餘40%尾款，
    自應由原告舉證證明系爭工程已經驗收完工，方得依約請求
    給付。
  (二)原告主張有追加款，然僅附有94年2月10日之追加工程表，
    惟原告所提書表僅惟原告片面之記載，未見有被告簽章或同
    意該追加工程等文字，不足以證明原告確實有施作該追加工
    程，且該追加金額如何算出，應由原告舉證。
  (三)本件原告實作工程僅有2,026,415元，追加工程被告僅承認
    九項：蒸氣配電、公共浴室配管S.T.L，R.C.拆除，陽台原
    有熱水器給水管電源移、H鋼補強、主臥室水盤STL、水盤配
    排水溝、書桌、主臥腰板，工程款為66,400元，扣除已給付
    之第一、二期款，及原告同意未施作之折價款206,000元，
    被告僅應付尾款345,815元。惟本件工程瑕疵共有22項，每
    項僅酌扣12,000元，則請求減少報酬共264,000元，又被告
    迄今未完工，自94年3月20日算至95年3月2日，共遲延347天
    ，以每日2%計算遲延罰款，共應罰款17,835,800元，已超過
    原告請求之金額，故原告請求給付工程款並無理由。
  (四)被告承認之追加工程僅有九項，惟原告未施作工程達24項，
    且該追加工程不會耗費許多工時，故於合約原約定之完工期
    限完成上開追加工程已屬寬裕，無須另行追加工期。
  (五)並聲明：原告之訴駁回。
四、不爭執事項：
  (一)兩造於94年間訂定系爭契約，由被告將其坐落台北市○○○
    路○段248巷29號5樓之2住宅裝潢交由原告承作，約定施工日
    期為94年1月11日至94年3月20日止，工程總價經議價後為25
    7萬元，約定付款方式為：雙方簽訂合約時，被告應給付總
    工程款30%；第二期工程完工時，被告給付總工程款30%；第
    三期俟工程完工驗收後，被告應給付總工程款30%；驗收完
    畢並搬入1個月後再給付尾款10%。
  (二)被告已於94年4、5月間搬入該址，惟僅給付第一期工程款77
    1,000元、第二期工程款770,000元。
五、原告主張被告尚有工程尾款90萬1,435元未付，被告則以前
    詞置辯，是以本件之爭點在於(一)系爭工程是否已完工驗收？
    被告得否請求工程尾款？(二)系爭工程是否有瑕疵？若有，金
    額為多少？(三)系爭工程追加工程為何？追加工程款為多少？
    (四)系爭工程是否有遲延？經查：
  (一)系爭工程是否已完工驗收？被告得否請求工程尾款？
    查系爭契約約定「第三期俟工程完工驗收後，被告應給付總
    工程款30%；驗收完畢並搬入1個月後再給付尾款10%」，足
    見系爭工程完工驗收為被告給付尾款之停止條件。被告主張
    本件有未完工之情事，然經本院囑託臺北市建築師公會鑑定
    結果，認系爭工程未施作項目有17項，分別為：A.地坪工程
    ：14主浴室花崗石地，16主臥室地坪升高目作架高，B.天花
    板工程：10原有樓上污水管、排水管破損修復，11原有來上
    污水管、排水管岩棉隔音（含廚房），12餐廳柚木皮假樑，
    13 上項染色，16天花板冷氣出風口挖孔，19冷氣保養口，
    20天井崁燈，21佛堂燈超薄型，22佛堂各室高功率日光燈。
    C.壁面工程：7主浴室壁面花崗石，8主浴室澡缸貼花崗石，
    42公共浴室拉門，51安裝蓮蓬頭（見鑑定報告第4頁），應
    減價共246,360元，惟本件工程總價為257萬元，未施作工程
    僅占9.5%，被告以9.5%之工程未施作而拒付全部工程尾款，
    就整件工程之比例觀察，顯與誠信原則有違，況被告亦已同
    意未施作部份以扣款方式處理，則其辯稱系爭工程未完工云
    云，並不足採。又原告主張：依慣例清潔完交給業主使用，
    就算完工，不會另外簽驗收單，清潔工清潔完交給其，其當
    場告訴被告今天已經完工了，被告也沒表示反對等語（見本
    院卷第129頁），證人甲○○證稱：其負責系爭工程油漆牆
    壁及家具，其完工後過1、2天就有清潔人員來清潔，之後被
    告就搬進去，搬進去以後被告透過原告說牆壁有問題，其曾
    經進入修補，修補時被告有在場，對於修補之結果沒有意見
    等語（見本院卷第130頁），證人鍾新淦證稱：其於清潔人
    員清潔完畢後約1、2天進去施作冷氣空調，施作時其他工程
    都已完工，其施作完畢後交給被告，被告沒有說哪裡有問題
    等語（見本院卷第131頁），查系爭合約並未約定需簽立「
    驗收單」始得請款，再參以被告並不否認已於同年4、5月搬
    入居住，並參酌證人上開證詞，應認原告主張被告同意驗收
    等語應屬可採。退一步言，縱認被告無驗收之意，然本件工
    程業已完工已如前述，且被告已於94年4、5月間入住至今，
    自不能拒絕驗收，被告拒絕辦理驗收，致上開付款條件無從
    成就，自屬可歸責於被告之事由，其以不正當消極行為阻止
    付款條件之成就，依民法第101條第1項規定，應視為付款條
    件業已成就，是以原告請求被告給付工程尾款，即無不當。
    至於被告辯稱系爭工程有九項瑕疵存在，縱認其所辯屬實，
    亦屬承攬工作物之瑕疵問題，尚難據此而認本件並未完工驗
    收完成而得拒付尾款。
  (二)系爭工程是否有瑕疵？若有，金額為多少？
    被告主張系爭工程有瑕疵存在，原告則予以否認。經查，本
    件囑託臺北市建築師公會鑑定結果，認系爭工程有下列瑕疵
    存在：B.天花板工程：3天花板燈盒（木作）：現場量長72
    尺少51.75尺，減價28,462元，4燈盒塗裝，現場量長72尺少
    51.75尺，減價11,385元，7天花板（客廳圓型）木作加矽酸
    鈣版：現場方型依施工難易每㎡減價600元、共減價5,400元
    。8天花板平頂輕鋼架石膏板：現場裂縫瑕疵，每㎡減價100
    元、共減價10,800元，9廚房浴室矽酸鈣板天花板：現場裂
    縫瑕疵，每㎡減價300元、共減價6,780元，17線型出風口：
    現場八處多4處，加價3,200元，28燈具配電安裝，每盞減價
    400元，共減價33,200元，41電話電腦出線視訊：現場清點
    數量為6處，減價3,000元。C.壁面工程：20門把手：使用者
    自購門把手，安裝費5,000元，減價14,000元，37主臥室壁
    板：滲水，重作減價24,300元。44安裝洗臉台（不含水槽）
    ：減價500元。52工程管理：本案施工期約兩個半月以45,00
    0元計，應減價48,000元。D.現場瑕疵：主臥浴缸滲漏水，
    修復費用為20,000元，主臥浴室門變形，修復費用為1,000
    元，客浴室洗手台櫃，修復費用為1,000元，原廚房排油煙
    機通風口未封閉，修復費用為5,000元，玄關佛堂餐廳主臥
    室等牆壁裂紋，修復費用為5,000元，客浴室牆壁龜裂，修
    復費用為2,000元，主臥室圓型窗，修復費用為4,000元，餐
    廳強面污損，修復費用為2,000元（見鑑定報告第5頁），是
    以上開瑕疵加減計算後應減價222,627元，被告援以抵銷系
    爭尾款，應屬有據。
  (三)系爭工程追加工程為何？追加工程款為多少？
    原告主張本件有追加工程款共179,460元，然被告僅承認其
    中九項追加工程，經本院囑託臺北市建築師公會鑑定結果，
    認本件追加工程及合理之各項計價如下：1公共浴室水龍頭
    改埋入式移位5,400元。2公共浴室增加蒸氣配電1,500元。3
    公共浴室增加蒸氣配S.T.L.管4,000元。4陽台原RC牆拆除
    4,000元。5陽台原有熱水、給水、電源移位5,000元。7.8.
    浴室、廚房門片修改6,000元。9原有鋁窗新作外部泥作修補
    3,000元。11H鋼補強6,000元。13新作木作包H鋼1,400元。
    14主臥房水盤S.T.L5,000元。15水盤配排水管1,200元。17
    後陽台鋁門窗泥作修補3,000元。20廚房增設插座1,200元。
    21廚房插座移位400元。24主臥室腰板新作35,000元，26客
    廳壁面加半圓線板9,200元，總計共91,300元。至於22後陽
    台新作鋁門窗外推、25客廳浴室洗臉台新作部分，雖屬於追
    加工程，然被告已開立支票付款，原告即不得再請求。
  (四)系爭工程是否有遲延？
    被告主張原告至今均未完工，若算至提起反訴時已遲延347
    日云云，然被告上開置辯不足採信已如前述，而原告主張系
    爭工程實際完工日期為94年4月10日，再參以證人甲○○證
    稱：其在清潔人員進場前1、2天進場施作，當時其餘工程已
    完工，離場不久又進去修補，當時是4、5月間，所以被告是
    4、5月間搬進去的等語（見本院卷第131頁），應認原告所
    主張之實際完工日期為94年4月10日為可採。而兩造系爭工
    程約定完工日期雖為94年3月20日，然被告就原有鋁窗新作
    新作工程另行發包與他人施作等情，有鑑定報告記載「鋁窗
    外包外部泥工程非屬本合約」（見鑑定第7頁），是以原告
    主張因被告重作鋁門窗且將之發包予其他人、致其工程受到
    影響等語，非不足採。又本件追加工程共有17項，惟兩造並
    未約定延長工期，本院審酌原告追加工程之項目、被告另行
    發包予他人影響系爭工期之進度、並扣除例假日及國定假日
    等，認被告於94年4月10日完工，距離原定完工日為21日，
    應屬合理延展工期之範圍內，故被告主張本件有遲延完工云
    云，並不足採，其主張應以違約金抵銷尾款，並無理由。
六、綜上，本件除已付之第一期款771,000元、第二期款770,000
    元後，扣除未施作減價246,360元、瑕疵減價222,627元，再
    加上追加款91,300元，被告尚應給付原告尾款651,313元（
    計算式：2,570,000－771,000－770,000－246,360－222,62
    7＋91,300＝651,313），從而，原告請求被告給付651,313
    元，及自起訴狀繕本送達翌日起即自94年10月27日起至清償
    日止，按年息百分之5計算之利息，為有理由，應予准許，
    逾此部分之請求為無理由，應予駁回。
乙、反訴部分
一、按訴狀送達後，原告不得將原訴變更或追加他訴，但請求之
    基礎事實同一者、擴張或減縮應受判決事項之聲明者、不甚
    礙被告之防禦及訴訟之終結者，不在此限，民事訴訟法第
    255條第1項第2、3、7款定有明文。本件反訴原告利息部分
    原聲明請求：「自95年3月2日起至清償日止，按年息百分之
    5計算之利息。」，嗣於96年6月21日變更訴之聲明為：「自
    反訴狀繕本送達翌日起至清償日止，按年息百分之5計算之
    利息」，核其訴之變更與上開規定相符，應予准許，合先敘
    明。
二、反訴原告主張：系爭合約約定兩造應於94年3月20日完工，
    若未於期限內完工，將依遲延日數每日罰款工程總價2%，今
    系爭工程迄未驗收完工，算至95年3月2日提起反訴之日止，
    共遲延347天，應罰款1,785,800元，惟考量反訴被告之資力
    ，就違約罰款部分僅請求360萬元。並聲明：反訴被告應給
    付反訴原告360萬元，及自反訴狀繕本送達翌日起至清償日
    止，按年息百分之5計算之利息。
三、反訴被告則以：因為被告於2月間又將鋁門窗重作、發包給
    別人，導致其無法施作，且本件尚有其他追加工程，因此工
    程才會延到4月10日完工，況被告早已入住，其並無遲延完
    工等語置辯。
四、經查，本件反訴被告並無遲延完工已如前揭甲、五、(四)所述
    ，是以反訴原告請求遲延完工之違約金，並無理由，應予駁
    回。
五、從而，反訴原告請求反訴被告給付360萬元，及自反訴狀繕
    本送達反訴被告之日起至清償日止，按年息5%計算之利息，
    為無理由，應予駁回。
丙、本件為判決之基礎已臻明確，兩造其餘之陳述及所提其他證
    據，經本院斟酌後，認為均於判決之結果無影響，亦與本案
    之爭點無涉，自無庸逐一論述，併此敘明。
丁、據上論結，本件原告之訴一部有理由、一部無理由，反訴原
    告之反訴無理由，依民事訴訟法第78條、第79條規定，判決
    如主文。
中　　華　　民　　國　　96　　年　　6 　　月　　29　　日
                  民事第五庭    法　官　蔡如琪
以上正本係照原本作成
如對本判決上訴，須於判決送達後20日內向本院提出上訴狀
中　　華　　民　　國　　96　　年　　6 　　月　　29　　日
                    　　　　　　書記官　劉寶鈴
